臺灣高等法院高雄分院刑事判決　　　　96年度上易字第1037號
上　訴　人　臺灣高雄地方法院檢察署檢察官
被　　　告　甲○○
　　　　　　　　　　(現於台灣高雄第二監獄)
上列上訴人因被告竊盜等案件，不服臺灣高雄地方法院96年度易
緝字第124 號中華民國96年9 月28日第一審判決（起訴案號：臺
灣高雄地方法院檢察署90年度偵字第9249號），提起上訴，本院
判決如下：
    主  文
原判決撤銷。
甲○○行使變造特種文書，足以生損害於公眾及他人，處有期徒
刑肆月，減為有期徒刑貳月，如易科罰金，以銀元佰元即新臺
幣玖佰元折算壹日。扣案之變造「高雄市營業小客車駕駛人執業
登記證」 (證號：070610，使用人：乙○○)壹張，沒收之。
    事  實
一、 甲○○於89年12月9 日晚上，向友人丙○○借用丙○○前
     向呂三朋租用之車牌號碼ＺＤ- ０１２號營業小客車，對
     外營業使用。嗣於同月10日早上10許，甲○○在上開營業
     小客車上發現乙○○棄置已註銷之高雄市監理處所製發之
     高雄市營業小客車駕駛人執業登記證 (證號：0706 10 ，
     使用人：乙○○；以下簡稱駕駛人執業登記證)， 因甲○○另案為警通緝中，為免遭警查獲，竟基於行使變造特種
     文書之犯意，將車輛暫停在高雄市○○路某處旁，先本於
     無主物先占為所有之意思，取得上述駕駛人執業登記證，
     並隨即在車上將乙○○駕駛人執業登記證上之相片，換貼
     為自己之相片，再將該變造之駕駛人執業登記證放置於該
     營業小客車駕駛座右前方行使之，以備警方攔查及搭車乘
     客辨認，致足以生損害於乙○○本人及高雄市監理處對營
     業小客車管理之正確性。嗣於90年4 月15日凌晨2 時許，
     在高雄縣鳳山市○○路與維新路口為警發覺車內之駕駛人
     執業登記證駕駛人之照片有異而查獲，並扣得該變造駕駛
     人執業登記證1 張。
    理  由
壹、證據能力部分
    按被告以外之人於審判外之陳述，雖不符前4 條之規定（即
    傳聞法則例外得為證據之情形），而經當事人於審判程序同
    意作為證據，法院審酌該言詞陳述或書面陳述作成時之情況
    ，認為適當者，亦得為證據；當事人、代理人或辯護人於法
    院調查證據時，知有第159 條第1 項不得為證據之情形，而
    未於言詞辯論終結前聲明異議者，視為有前項之同意；刑事
    訴訟法第159 條之5 定有明文。本件所引用為論罪之下列書
    面事證，檢察官、被告甲○○均知係被告以外之人於審判外
    之書面陳述，但彼等均同意或無異議作為證據，本院審酌其
    作成之情況，未見有何不適當之情形，均得作為證據，合先
    敘明。
貳、認定事實所憑證據及理由
一、上開犯罪事實，業據被告甲○○於警詢、偵查及臺灣高雄地
    方法院審理中暨本院審理時均坦承不諱（見警卷第1 至3 頁
    、偵查卷第14頁、原審卷（一）第18、19頁、本院卷第20至
    25 頁） ，核與證人丙○○、呂三朋於原審90年6 月19日審
    理時之證述情節相符。此外，復有前揭變造後之駕駛人執業
    登記證1 張（見警卷第25頁）扣案為憑，足見被告之上開自
    白核與事實相符。
    本件事證明確，被告犯行洵堪認定。
二、按，刑法於94年1 月7 日修正，同年2 月2 日公布，並於95
    年7 月1 日施行，而新修正刑法第2 條第1 項之規定，係規
    範行為後法律變更所生新舊法律比較適用之準據法，於新法
    施行後，應適用新法第2 條第1 項之規定，為「從舊從輕」
    之比較。且比較時應就罪刑有關之共犯、未遂犯、想像競合
    犯、牽連犯、連續犯、結合犯，以及累犯加重、自首減輕暨
    其他法定加減原因 (如身分加減)與 加減例等一切情形，綜
    其全部罪刑之結果而為比較，再適用有利於行為人之法律處
    斷 (最高法院85年度台上字第757 號判決要旨、最高法院95
    年5 月23日95年第8 次刑事庭會議決議參照)。 茲比較新、
    舊法如下：
  (一)被告行為時，刑法第212 條所定之法定本刑，其中關於罰金
    之最低額度，依刑法第33條第5 款規定：罰金：一元以上。
    另依現行法規所定貨幣單位折算新臺幣條例第2 條之規定，
    折算為新臺幣後，為三元以上。而被告行為後，94年1 月7
    日修正，同年2 月2 日公布，並於95年7 月1 日施行之刑法
    第33條第5 款規定：罰金，新臺幣一千元以上，以百元計算
    之。比較新、舊法之結果，95年7 月1 日修正前之刑法第
    212 條之法定刑，就罰金部分，其最低度為新臺幣三元，而
    95年7 月1 日修正後之刑法第212 條之法定刑，就罰金部分
    ，其最低度為新臺幣一千元，以修正前之刑法第33條第5款
    之規定較有利於被告。
  (二)被告行為時之刑法第41條第1 項前段規定：「犯最重本刑為
    5 年以下有期徒刑以下之刑之罪，而受6 個月以下有期徒刑
    或拘役之宣告，因身體、教育、職業、家庭之關係或其他正
    當事由，執行顯有困難者，得以1 元以上3 元以下折算1 日
    ，易科罰金。」，另依現行法規所定貨幣單位折算新臺幣條
    例第2 條規定，現行法規所定金額之貨幣為圓、銀元或元者
    ，以新臺幣元之3 倍計算，及依修正前罰金罰鍰提高標準條
    例第2 條（現已刪除）規定，依刑法第41條易科罰金者，就
    其原定數額提高為100 倍折算1 日，故被告行為時之易科罰
    金折算標準，得以銀元100 元以上300 元以下折算1 日，經
    折算為新臺幣後，應以新臺幣300 元以上900 元以下折算1
    日。惟95年7 月1 日修正公布施行之刑法第41條第1 項前段
    則規定：「犯最重本刑為5 年以下有期徒刑以下之刑之罪，
    而受6 個月以下有期徒刑或拘役之宣告者，得以新臺幣1000
    元、2000元或3000元折算1 日，易科罰金。」比較修正前後
    之易科罰金折算標準，以95年7 月1 日修正公布施行前之規
    定，較有利於被告。
  (三)綜合上述，就本案而言，比較新、舊法之結果，仍以被告行
    為時之刑法規定較有利於行為人，自應依刑法第2 條第1 項
    前段規定，一體適用修正前之刑法第33條第5 款、41條第1
    項前段之規定。
  (四)又按，「行為後法律有變更者，適用行為時之法律。但行為
    後之法律有利於行為人者，適用最有利於行為人之法律。」
    此為刑法第2 條第1 項揭示之法律變更從舊從輕原則，規範
    目的在於避免惡化行為人之法律地位，致其受行為時無法預
    見之刑罰處罰，故該條文「法律」之解釋限於「刑罰法律」
    （釋字第103 號解釋、最高法院51年台非字第76號判例參照
    ），循此意旨，則該條文之「變更」當限於「影響整體刑罰
    權規範內容利或不利」之變更（最高法院85年度台上字第
    105 號判決參照），始合其規範目的，且限於裁判時與行為
    時所應適用之同一法律（條）之法定刑已有所變更之情形，
    若非同一法律，且不影響刑罰權利或不利變更時，則僅生擇
    一適用之問題，並無從輕原則之適用（最高法院89年度台上
    字第1373號判決參照）。查被告行為時，刑法第212 條之法
    定本刑，其中關於罰金部分，依罰金罰鍰提高標準條例第1
    條前段規定，就其原定數額提高為10倍 (中華民國72年7 月
    27日司法院、行政院令發布，並自72年8 月1 日起施行：「
    依戡亂時期罰金罰鍰提高標準條例 (80年5 月6 日修正名稱
    為罰金罰鍰提高標準條例)第1條前段及第3 條規定將刑法定
    有罰金各條之罰金數額，均提高為10倍)。 及依現行法規所
    定貨幣單位折算新臺幣條例第2 條規定，以新臺幣元之3 倍
    計算，換言之，被告行為時之刑法第212 條之法定本刑，就
    罰金部分，經折算為新臺幣後，為原定罰金數額之30倍；而
    被告行為後，依95年6 月14日公布之刑法施行法第1 條之1
    規定，中華民國94年1 月7 日刑法修正施行後，刑法分則編
    所定罰金之貨幣單位為新臺幣 (第1 項)。94 年1 月7 日刑
    法修正時，刑法分則編未修正之條文定有罰金者，自94年1
    月7日 刑法修正施行後，就其數額提高為30倍。但自72年6
    月26 日 至94年1 月7 日新增或修正之條文，就其所定數額
    提高為3 倍 (第2 項)。 又法第212 條自72年6 月26日至94
    年1 月7 日間並無修正，是依據前揭刑法施行法第1 條之1
    之規定，刑法第212 條之法定本刑，自95年7 月1 日起，其
    罰金單位改為新臺幣，並就原訂數額提高為30倍，與刑法施
    行法第1 條之1 修訂前之數額並無不同。是刑法施行法第1
    條之1 施行後，罰金刑貨幣單位雖有「銀元」、「新臺幣」
    之更異，惟適用結果之罰金額度則無二致，就罰金法定刑提
    高之「刑罰權規範內容」並無利或不利變更，自不生新、舊
    法之比較問題。本院復審酌刑法施行法第1 條之1 增訂之立
    法理由謂：「依94年1 月7 日修正之刑法第33條第5 款規
    定，罰金貨幣單位已改為新臺幣，刑法分則編各罪所定罰金
    之貨幣單位，自應配合上開規定修正，爰為第1 項規定。
    刑法24年施行後，為解決國民所得經濟水準已大幅提昇問
    題，有關罰金與罰鍰倍數之調整及銀元與新臺幣之折算標準
    ，訂有「罰金罰鍰提高標準條例」及「現行法規所定貨幣單
    位折算新臺幣條例」，除罰金以一銀元折算三元新臺幣外，
    並將72 年6月26日以前修正之刑法部分條文罰金數額提高為
    10倍；其後修正者則不再提高倍數，亦即刑法分則各罪罰金
    數額視前開情形分別提高為30倍或3 倍。考量新修正之刑法
    施行後，不再適用「現行法規所定貨幣單位折算新臺幣條例
    」，為使罰金數額趨於一致，避免衍生新舊法比較適用問題
    ，以緩和實務適用法律之衝擊，於不變動罰金數額之前提下
    ，爰為第2 項規定。」等語，顯見立法者有意以刑法施行法
    第1條 之1 之規定取代「罰金罰鍰提高標準條例」及「現行
    法規所定貨幣單位折算新臺幣條例」之規定。是以，刑法施
    行法第1 條之1 公布施行之後，自應逕行適用刑法施行法第
    1 條之1 規定，附此敘明。
參、論罪及撤銷改判理由
一、核被告甲○○換貼駕駛人執業登記證上之照片所為，係犯刑
    法第212 條之變造特種文書罪，其又將變造後之駕駛人執業
    登記證置在營業小客車駕駛座右前方位置，已將該變造之特
    種文書置於行使之狀態，而搭車之乘客亦均可目睹，並相信
    其所搭乘之計程車係「乙○○」駕駛無訛，應已構成刑法第
    216 條、第212 條行使變造特種文書罪。又其變造後進而行
    使，其變造特種文書之低度行為，應為行使之高度行為所吸
    收，不另論罪。
二、原審據以論處被告罪刑，固非無見；惟查：
（一）被告於甲○○於89年12月9 日晚上，向友人丙○○借用丙○○前向呂三朋租用之車牌號碼ＺＤ- ０１２號營業小客
      車，對外營業使用。並於翌日（即同月10日）早上10許，
      甲○○在上開營業小客車上取得乙○○棄置在上開營業小
      客車上之高雄市營業小客車駕駛人執業登記證後，隨即換
      貼自己照片之事實，業據被告已於本院供承在卷（參本院
      卷第24頁），原審認定被告於90年3 月間始在車內拾獲該
      紙駕駛人執業登記證後，並換貼自己之照片，則與事實並
      未相符。
（二）檢察官所起訴之全部事實，經法院審理結果認為一部不能
      證明犯罪或行為不罰時，僅於判決理由內說明不另為無罪
      之諭知，毋庸於主文內為無罪之宣示。故檢察官如以實質
      上一罪及裁判上一罪起訴，其在訴訟上只有一個訴權，基
      於審判不可分之原則，其一部判決效力及於全部，法院如
      認一部成立犯罪他部分被訴犯罪不能證明時，僅能為單一
      主文之一罪判決，其不能證明犯罪之部分，亦僅能於判決
      理由內說明因係被訴實質上或裁判上一罪，故不另為無罪
      之諭知之旨，不得強行割裂為一部有罪一部無罪之判決（
      最高法院92年度台上字第4031號、90年度台上字第3263號
      判決意旨可資參照）。本件檢察官起訴認被告所犯竊盜罪
      與行使變造特種文書罪有方法結果之關係，係屬95 年7月
      1 日刑法修正施行前之牽連犯，則揆諸首揭說明，原審既
      認被告所犯竊盜罪部分無罪（理由後述），自應對無罪部
      分於判決理由內說明即可，原審另諭知被告被訴竊盜部分
      無罪，同有未洽。
（三）又原審事實欄未認定被告變造高雄市營業小客車駕駛人執
      業登記證之時間，理由即認被告已符合中華民國96年罪犯
      減刑條例減刑之要件，亦有判決不備理由。
（四）原審論罪既認被告所為係犯刑法第216 條、210 條之行使
      變造特種文書罪，惟未敘明變造低度行為，應為行使之高
      度行為所吸收，亦有未洽。
（五）另被告甲○○在上開營業小客車上取得乙○○棄置已註銷
      之營業小客車駕駛人執業登記證，自屬已取得該營業小客
      車駕駛人執業登記證之所有權（理由後述），並換貼其本
      人照片，為供犯罪所用之物，應依刑法第38條第1 項第2
      款之規定沒收。原審認經變造之乙○○駕駛人執業登記證
      ，係被告所有之犯罪所生之物，而依刑法第38條第1 項第
      3 款沒收，適用法條亦有違誤。
三、檢察官執上述（二）之理由上訴，非無理由，且原判決尚有
    上開瑕疵，自應由本院將原判決撤銷改判。
肆、科刑之理由及沒收
    審酌被告甲○○為圖掩飾通緝犯之身分而用變造、行使證件
    ，雖屬不該，惟念其犯罪後坦承犯行，態度尚稱良好，且尚
    未對社會造成重大危害等其他一切情狀，爰如原審量處如主
    文所示之刑，並諭知易科罰金之折算標準。又按中華民國96
    年罪犯減刑條例業經總統於96年7 月4 日以華總一字第
    0960008376 1號公布，並於同年7 月16日生效施行，被告上
    開犯罪行為在96年4 月24日之前，符合該條例之減刑條件，
    爰依該條例第2 條第1 項第3 款規定，予以減刑如主文所示
    ，並諭知易科罰金之折算標準。又被告在車上取得之業經註
    銷之「高雄市營業小客車駕駛人執業登記證」（證號：07
    0610，使用人：乙○○），既係乙○○棄置不用，自屬無主
    物，而被告以所有之意思，占有該駕駛人執業登記證並換貼
    其本人照片，自應已取得該營業小客車駕駛人執業登記證所
    有權（參照民法第802 條無主物先占之規定），且供犯罪所
    用之物，爰依刑法第38條第1 項第2 款規定沒收之。
伍、對其他公訴部分判斷
一、公訴意旨另以：被告甲○○意圖為自己不法之所有，於90
    年3 月23日凌晨0 時30分許，在高雄市○○路58巷24號前，
    竊取呂三朋所有，由丙○○使用之車牌號碼ＺＤ- ０１２號
    營業小客車，得手後留供己用，因認被告此部分涉刑法第
    320 條第1 項竊盜罪云云。
二、按犯罪事實應依證據認定之，無證據不得認定犯罪事實；又
    不能證明被告犯罪者，應諭知無罪之判決，刑事訴訟法第
    154 條第2 項、第301 條第1 項分別定有明文。而事實之認
    定，應憑證據，如未能發現相當證據，或證據不足以證明，
    自不能以推測或擬制之方法，以為裁判基礎，最高法院40年
    台上字第86號判例意旨足資參照。又依刑事訴訟法第161 條
    第1 項之規定：檢察官就被告犯罪事實，應負舉證責任，並
    指出證明之方法。因此，檢察官對於起訴之犯罪事實，應負
    提出證據及說服之實質舉證責任。倘其所提出之證據，不足
    為被告有罪之積極證明，或其指出證明之方法，無從說服法
    院以形成被告有罪之心證，基於無罪推定之原則，自應為被
    告無罪判決之諭知，亦有最高法院92年台上字第128 號判例
    要旨足參。所謂認定犯罪事實之證據，係指足以認定被告確
    有犯罪行為之積極證據而言，如未發現相當證據，或證據不
    足以證明，自不能以推測或擬制之方法，以為裁判基礎。且
    刑事訴訟上證明之資料，無論其為直接證據或間接證據，均
    須達於通常一般人均不致於有所懷疑，而得確信其為真實之
    程度，始得據為有罪之認定，若其關於被告是否犯罪之證明
    未能達此程度，而有合理性懷疑之存在，致使無從形成有罪
    之確信，根據「罪證有疑，利於被告」之證據法則，即不得
    遽為不利被告之認定，此觀諸最高法院76年台上字第4986號
    判例意旨亦甚明顯。
三、訊據被告堅決否認有此部分犯行，並辯稱: 丙○○向車行租
    用前揭車牌號碼ＺＤ- ０１２號之營業小客車後開來借給我
    使用，並非我竊取而來等語。經查，證人丙○○於原審法院
    90年6 月19日審理時證稱：「我去年12月9 日向呂三朋租Ｚ
    Ｄ- ０１２號營業小客車，並把車子借給甲○○。我借給他
    之後，叫他去付租金，他剛開始有付租金，後來就沒有付錢
    。呂三朋跟我說這件事，我說甲○○可能有困難，所以請呂
    三朋讓他緩一緩。後來我也親自聯絡甲○○，但是都沒有辦
    法聯絡上，我怕發生事情，最後報請警方協尋。」、「因為
    不懂法律，所以在警訊中陳述沒有借車子給甲○○。」等語
    （見原審卷（一）第18頁）；證人呂三朋於同日審理中亦證
    稱：「車號ＺＤ- ０１２號之營業小客車是伊租給丙○○，
    租金是另外一個不知道名子的男子來付錢，但是沒有付多久
    。他要用他自己名義向我租車，但是他沒有駕照，我不敢租
    車給他，後來我就要求丙○○將車子拿回來還我。」、「我
    太太告訴我，交錢的人不是丙○○，後來車租一直沒有繳，
    丙○○才說車子被朋友開走了。」、「扣案之乙○○自小客
    車登記證上照片中的人好像是拿錢來繳的那個人。」等語(
    見原審卷（一）第19頁）。核與被告上開所辯: 丙○○向車
    行租用前揭車牌號碼ＺＤ- ０１２號之營業小客車後開來借
    給我使用，並非竊取而來等語相符，復審酌被告迄今尚分別
    積欠呂三朋營業小客車之租金及丙○○代墊租車租金，其2
    人應無刻意迴護被告之可能。是被告既向丙○○借用上開營
    業小客車，自難認其有何竊盜該營業小客車之犯行。既未有
    何證據足認被告有竊取該營業小客車，故此部分犯罪尚屬不
    能證明，本應為無罪判決，然檢察官認此部分與前開論罪科
    刑部分，有裁判上一罪之關係，爰不另為無罪諭知。
陸、據上論結
（一）依刑事訴訟法第369 條第1 項前段、第364 條、第299 條
      第1 項前段。
（二）刑法第2 條第1 項前段、修正前刑法第212 條、第216 條
      、第41條第1 項前段，第38條第1 項第2 款。
（三）刑法拖行法第1 條之1 ，廢止前罰金罰鍰提高標準條例第
      2 條。
（四）中華民國96年罪犯減刑條例第2 條第1 項第3 款、第7條
      第1 項、第2 項、第9 條，判決如主文。
本案經檢察官陳宗吟到庭執行職務。
中　　華　　民　　國　　96　　年　　12　　月　　18　　日
                  刑事第八庭    審判長法  官 翁慶珍
                                      法  官 范惠瑩
                                      法  官 李政庭
以上正本證明與原本無異。
本判決不得上訴。
中　　華　　民　　國　　96　　年　　12　月　　18  　　日
　　　　　　　　　　　　　　　　　　　書記官 吳福連
附錄本件判決論罪科刑法條:
刑法第212條
（偽造變造特種文書罪）
偽造、變造護照、旅券、免許證、特許證及關於品行、能力、服
務或其他相類之證書、介紹書，足以生損害於公眾或他人者，處
1 年以下有期徒刑、拘役或3 百元以下罰金。2
